臺灣板橋地方法院民事判決　　　　　　 100年度簡上字第69號
上　訴　人　林伯端
被 上 訴人　洪春園
上列當事人間請求減少價金事件，上訴人對於中華民國100年1月
31日本院三重簡易庭99年重簡字第935號第一審判決提起上訴，
經本院於100年6月8日言詞辯論終結，判決如下：
    主  文
上訴駁回。
第二審訴訟費用由上訴人負擔。
    事實及理由
一、被上訴人主張：被上訴人經訴外人信義房屋仲介股份有限公
    司（下稱信義房屋）之居間仲介，於98年11月7 日與上訴人
    簽立買賣契約書（下稱系爭買賣契約），以總價新台幣（下
    同）585 萬元，向上訴人購買新北市新莊區○○○路49巷3
    弄1 號5 樓及頂樓加蓋之房屋（下稱系爭房屋）連同所坐落
    土地，被上訴人已給付價金完畢，上訴人於同年12月11日交
    屋。詎交屋後，竟發現系爭頂樓加蓋建物漏水、系爭5 樓浴
    室漏水導致樓下4 樓住戶平頂樓板漏水之瑕疵。被上訴人旋
    即請信義房屋通知上訴人處理，被上訴人復於99年5 月21日
    以存證信函再通知上訴人，然上訴人均置之不理。是以，上
    訴人出賣之物既存有瑕疵，被上訴人自得依民法物之瑕疵擔
    保規定，向上訴人請求按修繕所需之費用新台幣（下同）14
    9,000 元之金額減少價金。為此，爰依民法物之瑕疵擔保法
    律關係，請求上訴人應給付被上訴人149,000 元及自起訴狀
    繕本送達翌日即99年7 月9 日起至清償日止，按年息5%計算
    之法定遲延利息等語。原審判命上訴人如數給付，上訴人不
    服，提起上訴。被上訴人併為答辯聲明：駁回上訴。
二、上訴人則以：(一)上訴人於98年12月間委託信義房屋出售系爭
    房地，兩造間系爭買賣契約約定現況交屋，不料卻於99年5
    月11日收到被上訴人存證信函告知系爭5 樓主建物破損嚴重
    ，然依被上訴人所提照片，顯示皆為被上訴人自行拆除系爭
    頂樓加蓋建物之內部裝潢所造成，且依系爭買賣契約第1 條
    第1 項、第9 條第6 項及第16條約定，系爭頂樓加蓋建物係
    屬違建，僅隨同主建物移轉予被上訴人依現況承受。被上訴
    人在交屋前對於系爭房屋屋齡老舊、頂樓增建係違建等情知
    悉，亦多次前往察看，仍決定以現況承受，故上訴人對上開
    瑕疵不負擔保責任。(二)系爭買賣契約書所附產權調查表第4
    項增建部份，記載系爭頂樓加蓋建物係未經合法建管程序之
    使用範圍，係屬違建。又就相關法令說明第3 項區分所有建
    物共同使用部分不得分割，除法令有規定，應隨同各相關區
    分所有建物移轉。交屋時亦有提供稅捐稽徵處加蓋違建加稅
    單當面轉交被上訴人，並口頭告知違建物加稅單與建管拆除
    是兩回事，不屬違建物保障與價值範圍，故被上訴人自應就
    系爭頂樓加蓋建物屬主建物移轉與風險自負。(三)被上訴人所
    提之系爭頂樓加蓋建物之破損屋況照片，乃被上訴人為裝潢
    改建而自行拆除之照片，系爭頂樓加蓋建物原本完好壁面之
    水泥，業遭全面被電動鑽頭打洞、全層地磚敲除、隔間前數
    面、線路水管亦均遭拆除，僅新馬桶未更換，一看即知係為
    重新裝潢隔間而拆除，則被上訴人自行將系爭頂樓加蓋建物
    之內部裝潢拆除，當不得向上訴人要求賠償。上訴人於99年
    5 月11日收受存證信函後，曾委請信義房屋承辦人陳霆瑋代
    為向被上訴人表示願退回全部價款取回系爭房地，卻遭被上
    訴人拒絕等語，資為抗辯。上訴聲明求為：(一)原判決廢棄。
    (二)上開廢棄部分，被上訴人在第一審之訴駁回。
三、被上訴人主張其經由信義房屋居間仲介，於98年11月7 日與
    上訴人簽立系爭買賣契約書，向上訴人購買新北市新莊區○
    ○○路49巷3 弄1 號5 樓及頂樓加蓋之房屋（即系爭房屋）
    連同所坐落土地，被上訴人已給付價金完畢，上訴人於同年
    12月11日交屋等事實，為上訴人所不爭執，並有系爭買賣契
    約書影本1 件在卷可稽，自堪信為真實。被上訴人主張系爭
    房屋於交屋時存有上開漏水之物之瑕疵，請求減少價金等語
    ，為上訴人否認，並以前詞抗辯。是本件所應審究者厥為：
    (一)上訴人抗辯兩造間買賣之標的並不包括系爭頂樓加蓋建物
      部分，故其毋庸就系爭頂樓加蓋建物負物之瑕疵擔保責任
      ，有無理由？
    (二)系爭房屋之漏水原因為何？上訴人抗辯漏水現象係因被上
      訴人於交屋後自行拆除室內裝潢所導致，有無理由？
    (三)系爭房屋上開漏水瑕疵，是否屬應由上訴人負責？如屬應
      由上訴人負責之物之瑕疵，則被上訴人按修繕所需之費用
      149,000元金額請求減少價金，有無理由？
    茲析述如下：
四、關於兩造間之買賣標的是否包括系爭頂樓加蓋建物在內乙節
    ，經查：
  (一)被上訴人於原審陳稱：伊以總價5,850,000 元購入系爭房屋
    ，包含頂樓違建部分，故每坪單價會比一般市價高出1 或2
    萬元，而沒有另外區隔頂樓增建物之價金（原審調解卷第9
    頁），核與兩造不爭執真正之系爭買賣契約書第1 條所載「
    不動產標示及買賣權利範圍」第1 項所載：「一本買賣標的
    物，含已增建（外推）之違章建築物，區域位置如下：頂樓
    …」之約定（見原審卷第7 、8 頁）、及上訴人於原審所自
    認：「我賣就是這個價錢，我賣一定會連頂樓一起買，但契
    約中並沒有標明頂樓多少錢…」等語相符（見原審99年9 月
    15日言詞辯論筆錄），堪認兩造間買賣標的物除新北市新莊
    區○○○路49巷3 弄1 號5 樓房屋及所坐落土地外，尚包含
    系爭頂樓加蓋建物在內，且上訴人亦將系爭頂樓加蓋建物一
    併連同系爭5樓房地交屋予被上訴人。
  (二)至於系爭買賣契約書第1 條第1 項固約定：「買方（被上訴
    人）已確實知悉增建違建部分存在被拆除之風險以及相關權
    利移轉登記的限制」（見原審調解卷第8 頁），然此約定乃
    係在澄清權利瑕疵擔保責任之範圍，而與本件物之瑕疵擔保
    規定之請求無涉。另按民法關於出賣人應負物之瑕疵擔保責
    任之規定，係為補充當事人之意思表示而設，除當事人有免
    除擔保責任之特約外，出賣人當然有此責任，不得因當事人
    未訂有出賣人應負擔保責任之特約，即謂出賣人無此種責任
    （最高法院84年台上字第56號裁判意旨參照）。本件系爭買
    賣契約書雖有記載兩造同意以現況交屋（見該買賣契約第16
    條），然此並非係免除上訴人物之瑕疵擔保之特約，且綜觀
    全份系爭買賣契約書內容，亦無任何免除上訴人物之瑕疵擔
    保之特約約定，是上訴人辯稱系爭頂樓加蓋建物係屬違建，
    故其不負物之瑕疵責任云云，洵非可採。
五、按物之出賣人對於買受人，應擔保其物依第373 條之規定危
    險移轉於買受人時無滅失或減少其價值之瑕疵，亦無滅失或
    減少其通常效用或契約預定效用之瑕疵；買賣因物有瑕疵，
    而出賣人應負擔保之責者，買受人得解除其契約或請求減少
    其價金，民法第354 條第1 項前段、第359 條分別定有明文
    。次按物之瑕疵係指存在於物之缺點而言。凡依通常交易觀
    念，或依當事人之決定，認為物應具備之價值、效用或品質
    而不具備者，即為物有瑕疵。出賣人依民法第354 條第1項
    規定，自負有擔保其物依民法第373 條之規定危險移轉於買
    受人時，無滅失或減少其價值之瑕疵，亦無滅失或減少其通
    常效用，或契約預定效用之瑕疵（最高法院94年台上字第11
    12號裁判意旨供參）。本件被上訴人主張交屋後，發現系爭
    頂樓加蓋建物漏水、系爭5 樓浴室漏水導致4 樓平頂樓板漏
    水，旋即請信義房屋通知上訴人處理，並於99年5 月21日以
    存證信函再通知上訴人之事實，業據其提出系爭買賣契約書
    、屋況瑕疵照片、存證信函及修繕費用估價單等件影本各1
    份為證，復經原審囑託台北市土木技師公會鑑定後，鑑定結
    果認定系爭房屋之漏水原因為：「十、鑑定內容(一)系爭房屋
    之漏水部分：1.漏水原因：依據鑑定結果，漏水原因說明如
    下：(1)鋼筋混凝土樓板並無法防滲漏水功能，系爭建物屋頂
    平台、5 樓浴室、廁所地坪等有積水區域，必須施作防水層
    設施以防滲漏水。(2)系爭建物5 樓平台漏水，係因屋頂加建
    時破壞原屋頂防水層、及原屋頂平台之防水層已經超過該防
    水層之耐久年限，因此屋頂未加建部份之地坪均會發生漏水
    現象。(3)該棟建物4 樓平頂漏水，係因5 樓浴室、廁所區域
    之地坪及其側牆等因修繕破壞防水層或防水層因年久失修等
    ，導致浴室地坪之漏水現象。」，此有台北市土木技師公會
    99年12月20日北土技字第9932308 號函檢送之鑑定報告書（
    下稱系爭鑑定報告，第5 、6 頁）各1 份附於原審卷內可稽
    。其次，被上訴人一再陳明系爭5 樓地板及系爭頂樓加蓋建
    物之地板於原審法院現場履勘及會同鑑定人到場鑑定時，均
    仍維持現狀，並未更動等語，而上訴人亦於本院自認交屋後
    之系爭5 樓地板確實並無更動等語（見本院100 年6 月8日
    言詞辯論筆錄）；另依信義房屋所檢送系爭房屋委託出售期
    間、拍攝日期為98年10月19日之照片多張，顯示系爭5 樓房
    屋及頂樓加蓋建物於交屋前，室內多處牆壁壁面釘以木板覆
    蓋，地面地板亦多處舖設木板（見本院卷第127 至147 頁）
    ，上訴人於本院所提之系爭頂樓加蓋建物室內裝潢拆除後照
    片，其表明此等照片乃信義房屋或被上訴人所寄給伊的等語
    ，經將上訴人所提系爭頂樓加蓋建物室內裝潢拆除後之照片
    ，與前揭信義房屋前開所檢送系爭房屋委託出售期間之照片
    、暨鑑定報告內所附鑑定人拍攝之現場照片等相互比對結果
    ，足認於原審法院現場履勘及鑑定機關到場鑑定之前，被上
    訴人僅有將系爭頂樓加蓋建物之室內多處壁面所釘之木板及
    地板舖設之木板予以拆除，而並未更動原地磚。再參諸信義
    房屋函覆本院表示：其公司於接獲被上訴人來電要求協助通
    知上訴人會同其公司之特約漏水保固廠商一併前往現場會勘
    漏水部分，其公司立即請賣方經紀人陳霆瑋先生通知上訴人
    前來，惟上訴人表示不克前來，並請陳霆瑋代替他前來偕同
    漏水保固廠商會勘，後終於完成相關會勘估價部分等語，此
    有信義房屋99年10月20日函1 件及所檢送系爭房屋委託銷售
    期間之照片、暨信義房屋於99年4 月28日偕同廠商會勘系爭
    房屋情形之照片、廠商99年4 月28日估價單影本等存卷足徵
    （見本院卷第127 至155 頁）。而依上開信義房屋於99年4
    月28日偕同廠商會勘系爭房屋之照片所示（見本院卷第149
    至155 頁），均係拍攝系爭頂樓加蓋建物之室內關於壁面與
    天花板之拆除原裝潢所釘木板後之照片，此外並無任何拆除
    系爭頂樓加蓋建物之原本紅色地磚之照片，衡情信義房屋偕
    同特約廠商前往現場會勘時，為釐清買賣雙方及信義房屋自
    身間之責任，理應會就交屋後現場已有更動之部分全部均予
    以拍照，且上訴人亦授權陳霆瑋為其會勘時之代理人，倘交
    屋後之系爭頂樓加蓋建物之原本紅色地磚有拆除現象，上訴
    人之代理人陳霆瑋亦應會代理上訴人至現場拍攝照片，及於
    會勘後立即告知上訴人方是，然信義房屋於99年4 月28日偕
    同特約廠商會勘結果，並無任何被上訴人將系爭頂樓加蓋建
    物原本紅色地磚予以拆除之照片。依上開各情，堪認被上訴
    人稱系爭頂樓加蓋建物室內之原本紅色地磚，於原審法院履
    勘及鑑定機關到場鑑定之前確未拆除，且其嗣後亦僅在原紅
    色地磚上舖上一層地板，亦未拆除原地磚，系爭房屋於交屋
    前即存有上開漏水瑕疵等語，尚堪憑採。上訴人辯稱漏水現
    象係被上訴人自行將系爭房屋拆除後所導致云云，委無足取
    。
六、系爭房屋於交屋前既已存有上開漏水瑕疵，已如前述，則被
    上訴人依民法第354 條第1 項前段、第359 條物之瑕疵擔保
    責任規定，對上訴人請求減少價金，洵為正當。關於系爭房
    屋漏水瑕疵之修復項目及費用，經原審法院送請鑑定結果認
    定：「(1)系爭建物屋頂漏水，鑑估修復費用計65,000元。(2)
    系爭建物5 樓漏水。鑑估修復費用計68,000元。(二)系爭被上
    訴人建物因本件漏水導致之損害部分：1.修復項目：(1)系爭
    建物5 樓平頂，因屋頂平台未加建部分之滲漏水導致之損害
    ，被上訴人已修復，應依被上訴人實際修繕支出加列。(2)該
    棟4 樓平頂，因系爭5 樓浴室、廁所滲漏水導致之損害，應
    予修復。…3.修復費用（含材料、工資）鑑估：該棟4 樓平
    頂漏水，鑑估修復費用計16,000元」，亦有台北市土木技師
    公會99年12月17日北土技字第9932308 號鑑定報告可稽（見
    該鑑定報告第6 、7 頁）。是以，上揭修復費用總計為149,
    000 元（計算式：系爭5 樓漏水修復費用68,000元＋系爭頂
    樓加蓋建物漏水修復費用65,000元＋該棟4 樓因漏水損害之
    修復費用16,000元＝149,000 元），故被上訴人依上開法條
    ，請求上訴人應減少買賣價金149,000 元，於法自屬有據。
七、綜上所述，被上訴人依民法第359 條物之瑕疵擔保規定，請
    求上訴人應減少價金149,000 元及自起訴狀繕本送達翌日即
    99年7 月9 日起至清償日止，按週年利率5%計算之法定利息
    ，為有理由，應予准許。原審判命上訴人如數給付，於法並
    無不合。上訴意旨指摘原判決不當，求予廢棄改判，為無理
    由，應予駁回。
八、本件事證已明，兩造其餘攻擊、防禦方法及未經援用之證據
    ，經本院審酌後認均不足以影響本判決之結果，爰不一一論
    述，併此敘明。
九、據上論結，本件上訴為無理由，依民事訴訟法第436 條之1
    第3項 、第449 條第1 項、第78條，判決如主文。
中    華    民    國   100    年    6     月    22    日
                  民事第一庭    審判長法  官  李世貴
                                      法  官  黃信滿
                                      法  官  陳翠琪
以上正本證明與原本無異
本件不得上訴
中    華    民    國   100    年    6     月    23    日
                                      書記官  簡曉君